【裁判字號】    94,重上,508
【裁判日期】    950613
【裁判案由】    履行協議
【裁判全文】
臺灣高等法院民事判決                 94年度重上字第508號
上  訴  人  戊○○
            丁○○
共      同
訴訟代理人  謝宜伶律師
上  訴  人  丙○○
訴訟代理人  己○○
            陳再賢律師
被  上訴人  乙○○
訴訟代理人  許朝昇律師
上列當事人間履行協議事件，上訴人對於中華民國94年8月15日
臺灣士林地方法院93年度訴字第183號第一審判決，提起上訴，
本院於中華民國95年5月30日言詞辯論終結，判決如下：
    主  文
上訴駁回。
第二審訴訟費用由上訴人負擔。
    事實及理由
一、被上訴人於原審主張：兩造為兄弟關係，有部分財產為共有
    狀態。於民國81年9月18日共同簽署協議書約定「茲有學園
    商業大樓、仁愛路二樓、向曾陣買的土地等三處土地和房屋
    內有戊○○、丙○○、丁○○、翁明章名義，皆為四人共有
    各1/4，如有出售時，各分1/4，出租時房租各1/4（任何人
    皆不能將大樓拿去貸款或出售）學園商業大樓乙○○有原有
    持分之權利無誤。」等語。詎於日前知悉上訴人竟將「向曾
    陣買的土地」即臺北市○○區○○段4小段第86地號土地（
    由重劃前新里族段十四分小段314-1、314-2、314-3地號合
    併，下稱系爭土地，面積583.29平方公尺，上訴人三人原各
    登記應有部分四分之一，）出售，經查始知上訴人早於86年
    6 月7日已私自出售，卻未將出售之價金1/4分配與被上訴人
    ，經被上訴人委託律師發函給上訴人，上訴人卻置若罔聞，
    因而，提起本件訴訟，請求上訴人分別給付出售之價金1/4
    及遲延利息等語。聲明：(一)上訴人丙○○、丁○○、戊○○
    應分別給付被上訴人新臺幣（下同）5,182,67 0元及自86年
    6月7日出售日起至清償日止，按週年利率5%計算之利息。
    (二)願供擔保請准宣告假執行等語。
二、上訴人則以：被上訴人提出之協議書與兩造初始協議不符，
    協議內容為祖產維持兄弟共有，被上訴人應償還上訴人先前
    代墊之銀行貸款，仁愛路房屋、基隆土地等，為兄弟共有，
    協議書當時是由被上訴人要求取往影印，但事後卻未歸還正
    本，以至上訴人並未取得正本。被上訴人至今並未返還銀行
    貸款，仁愛路4段63號房地也遭被上訴人變賣，上訴人三人
    分得向曾陣購買之土地，被上訴人獨分基隆市○○路土地，
    上訴人並未侵占等語。上訴人丁○○另辯稱：協議書是偽造
    的，真正的協議書是我寫的，被被上訴人拿去影印就沒還，
    又被上訴人也曾以該協議書，在臺灣士林地方法院檢察署對
    上訴人提出刑事告訴，但檢察官並不採信，已有不起訴處分
    。又該協議書上丁○○簽名中「輝」字左邊「光」部分運筆
    顯然不自然，右下角「車」字最後一橫較短，有模仿偽造之
    嫌，應再送刑事警察局鑑定筆跡等語。上訴人戊○○另辯稱
    ：協議書是假的，不是伊之簽名，真正之協議書是兩大張。
    又先父翁祿壽在世時，財產及印鑑均由丁○○保管，丁○○
    擅自將戊○○之仁愛路財產與被上訴人交換學園大樓持分，
    導致伊損失60,000,000元，伊才是被害人等語。上訴人丙○
    ○另辯稱：協議書上簽名不是伊之簽名，協議書上簽名應再
    送鑑定等語，資為抗辯。
三、原審判決命上訴人丙○○、丁○○、戊○○應分別給付被上
    訴人381萬3531元，及上訴人丁○○、戊○○分別自民國91
    年7月23日起、上訴人丙○○自民國92年8月15日起均至清償
    日止，按週年利率百分之五計算之利息。駁回被上訴人其餘
    之訴。上訴人就敗訴部分，提起上訴，求為將原判決不利於
    上訴人之部分廢棄。駁回被上訴人在原審之訴及假執行之聲
    請。其除引用原審之陳述外，補陳略以：
  (一)上訴人戊○○、丁○○部分：
  1.被上訴人前呈系爭協議書所載「學園商業大樓」、「仁愛路
    二樓」、「向曾陣買的土地」三處土地和房屋，並非兩造（
    即乙○○、戊○○、丙○○、丁○○）4人共有：兩造兄弟4
    人並無合作事業營利，自無被上訴人於原審起訴狀所稱因合
    作事業營利而部分財產共有之情形。
  2.關於「學園商業大樓」原登記被上訴人乙○○持分部分移轉
    為上訴人等所有，係因代償被上訴人向臺北區中小企業銀行
    所借款項本息約1,020餘萬元借款本息，而為交換土地，並
    非被上訴人所主張為兩造合作事業營利、尚未分配之共有財
    產。
  3.關於「仁愛路二樓」之房地，乃坐落臺北市○○區○○路4
    段65之1號2樓之房地，於68年7月27日即登記為先父翁祿壽
    所有，先父81年3月6日去世後，依法由繼承人即兩造丙○○
    、戊○○、丁○○、乙○○及兩造大哥翁添、姊妹翁寶秀、
    翁寶釧七人繼承，並非被上訴人所指兩造共有尚待分配之財
    產，益見被上訴人主張為兩造4兄弟間共有財產，顯與事實
    不符。
  4.關於「向曾陣買的土地」部分，為坐落臺北市○○區○○段
    4小段86地號之土地，乃先父翁祿壽向曾陣買受後分給上訴
    人等三人。
  5.基隆土地為開發所遺之畸零地，其功能係作為防火巷及法定
    保留地之用，面積多達242平方公尺，且其上有基隆市所有
    、基隆市清潔管理所管理之建物，該建物所有權人基隆市每
    年均給付被上訴人乙○○土地租金，被上訴人上開答辯與事
    實不符。
  6.被上訴人所呈系爭協議書原本，雖經法務部調查局鑑定認簽
    名之筆劃特徵相同，惟查該鑑定有諸多瑕疵。且鑑定比對之
    採樣文書簽名時間（86年至93年間），與系爭協議書所載簽
    署日期81年9月18日相距約四、五年以上，甚至十二年，已
    與法務部調查局93年9月29日調科貳字第09300383210號函原
    審法院說明二所認鑑析所需簽名字樣簽署日期為民國80年間
    （以民國81年者為佳）不符，足以影響鑑定結果之正確性。
  7.陳虎生教授曾擔任警察大學、國家安全局、憲兵學校、警察
    專科學校文書鑑定課程教授，並有25年以上實際從事文書鑑
    定經驗等，經陳虎生教授鑑定結果，認被上訴人係協議書上
    ，丁○○之簽名與上訴人丁○○本人之簽名書寫特徵型有九
    處不相符，足徵法務部調查局所為鑑定書確有重大瑕疵，不
    足採信。
  8.系爭「向曾陣購買之土地」於86年出售所得，因時日久遠上
    訴人無法查證，原審曾傳訊另一共有人證人林守正及買受人
    方財源，並庭囑林守正陳報，原審竟不待林守正陳報，逕以
    被上訴人所提買賣合約所載買賣金額每平方公尺108876 元
    計算，亦屬率斷等語。
  (二)上訴人丙○○部分：
  1.被上訴人所提系爭協議書係偽造，因兩造先父在世時，已就
    本案房地產辦妥公平之移轉登記，無重新協議之必要。
  2.原審檢察署87年偵續二字第5號不起訴處分書所認定「被上
    訴人在學園商業大樓之原有持分既經移轉，並收取移轉對價
    ，在未約定返還對價前，衡於常理，上訴人等不可能承諾被
    上訴人仍保有學園商業大樓原持分之協議」，原審並未說明
    不採之理由。
  3.法務部調查局鑑定結果，認協議書之上訴人等簽名筆劃特徵
    相同，非謂筆跡相符，顯僅係鑑定人主觀認定，並無科學依
    據，應再為鑑定。
  4.關於仁愛路房屋為遺產，屬公同共有，其處分依法應由全體
    繼承人等7人之同意共同行使，上訴人等亦無權獨自與被上
    訴人協議。
  5.系爭「向曾陣購買之土地」於86年出售所得，原審逕以被上
    訴人所提買賣合約所載買賣金額每平方公尺108876元計算，
    亦屬率斷。
  6.上訴人等取得學園商業大樓之被上訴人原有持分，係代償被
    上訴人向台北區中小企業銀行抵押貸款及匯款給被上訴人交
    換而來，為有對價之合法取得。
四、被上訴人求為判決駁回上訴。其除引用原審之陳述外，補陳
    略以：
  (一)上訴人丙○○、戊○○於他案（台灣台北地方法院93年度重
    訴字第1403號）均稱家族財產早由丁○○掌管，本案又稱係
    先父掌管，顯有矛盾。
  (二)被上訴人盜占上訴人學園商業大樓之價值，於另案88年委由
    大華不動產鑑定股份有限公司鑑價時，其價值係1億2886 萬
    9162元，而位於仁愛路之不動產則僅有2856萬8455元，兩者
    相差1億元之鉅，如加上上訴人等主張之代償金額，其間仍
    有8500萬元之差距，一般常人均難以接受，不足採信。
  (三)上訴人已於臺灣士林地方法院檢察署84年偵字第4062號偽造
    文書案件中，於84年8月18日訊問筆錄中承認系爭協議書之
    真正。
  (四)學園商業大樓原為兩造共有，為上訴人以偽造文書手法侵吞
    ，因被上訴人欲追究其責時，上訴人等因認錯而簽立系爭協
    議書。
  (五)關於仁愛路2樓之房地部分，係先父75年間贈與，並立下字
    據為憑，並於上訴人丁○○主持之兄弟分產會議中，親手將
    其權狀交付被上訴人。
  (六)有關系爭向曾陣買的地，因兩造間之不動產，雖或登記於先
    父或部分兄弟名下，惟實為兄弟共有，上訴人稱被上訴人當
    時已分得基隆之土地，惟查基隆之土地僅為畸零地，其功能
    係作為防火巷及法定保留地之用，全然無法利用。
  (七)系爭協議書經法務部調查局鑑定上訴人等之簽名為真正，有
    調查局93年11月10日士院儀民德93訴183字第28520號鑑定通
    知書在卷可稽，上訴人一再指摘該鑑定報告之可信度，實無
    可採等語。
五、本件被上訴人主張其與上訴人為兄弟關係，有部分財產為共
    有狀態，於民國81年9月18日共同簽署協議書約定「茲有學
    園商業大樓、仁愛路二樓、向曾陣買的土地等三處土地和房
    屋內有戊○○、丙○○、丁○○、翁明章名義，皆為四人共
    有各1/4，如有出售時，各分1/4，出租時房租各1/4（任何
    人皆不能將大樓拿去貸款或出售）學園商業大樓乙○○有原
    有持分之權利無誤。」。嗣上訴人將系爭土地出售等情，有
    被上訴人等提出錄音紀錄、協議書、印鑑登記書、承諾書、
    不動產買賣契約書、土地登記謄本、催告律師函及回執、監
    察院調查意見等影本及法務部調查局鑑定通知書、鑑定分析
    表可稽（見原審卷一第66-68、184-192、288-289、309-310
     、147-151頁、原審92年度湖調字第90號卷第7-29頁）。上
    訴人則否認協議書之真正，並以上開情詞置辯。是本件首應
    審酌者，為協議書是否為真正？茲分述於次：
  (一)上訴人承認於民國81年9月間，兩造確實簽訂協議書等情屬
    實。但上訴人辯稱兩造簽訂之真正協議書，被上訴人藉口拿
    去影印為名拿走該協議書原本，一直未將真正之協議書原本
    返還上訴人，而被上訴人所提出所謂協議書，係被上訴人所
    偽造等語。
  (二)按民事訴訟法第三百五十八條關於私文書經本人或其代理人
    簽名、畫押、蓋章或按指印者，推定為真正之規定，須其簽
    名、畫押、蓋章或按指印係本人或其代理人為之，在當事人
    間已無爭執或經舉證人證明者，始得適用。如他造當事人有
    爭執者，則舉證人應負證其真正之責（最高法院28年上字第
    10號、47年台上字第1784號判例參照）。本件上訴人對被上
    訴人於原審所提出之協議書之真正有爭執，被上訴人乃聲請
    原審送請鑑定（見原審卷一第81-82、109-110、117-120頁
    ）。原審乃檢附包括台灣士林地方法院檢察署86年度偵字第
    11652號被告（指上訴人）簽名之偵查筆錄三宗、89年度偵
    字第4454號被告（指上訴人）簽名之偵查筆錄一宗、上訴人
    之印鑑申請書、82年10月13日丁○○承諾書、84年1月20日
    上訴人戊○○、丁○○買賣契約書、前揭檢察署84年度偵字
    第4062號卷一、85年度偵字第6564號、84年度偵字第42號卷
    二85年度偵續111號、91年度偵字第11795號偵查卷五宗及上
    訴人三人當庭各書寫二十次之簽名等資料，囑託法務部調查
    局鑑定被上訴人所提出81年9月18日協議書上上訴人丙○○
    、戊○○、丁○○之簽名是否為真正，並請考慮其是否有利
    用真跡描擬之可能（見原審卷一第145頁）。原審就供核對
    之文書上之簽名筆跡，除偵查筆錄上之簽名，係於檢察官前
    當庭所為簽名之公文書，其餘之筆跡原審並當庭提示上訴人
    辨認查明其為真正（見原審卷一第95、133頁）。
  (三)經法務部調查局將原審上開送鑑資料，先予分類：即
    1.協議書原本乙紙；其上之「戊○○」、「丙○○」、「丁
      ○○」簽名字跡依序編為甲一、甲二、甲三類鑑定資料。
    2.印鑑登記申請書原本三紙、承諾書原本乙紙、土地房屋買
      賣契約書原本乙份、庭寫字跡原本三紙；其上之「戊○○
      」、「丙○○」、「丁○○」簽名字跡依序編為乙一、乙
      二、乙三類鑑定資料。
    3.臺灣士林地方法院檢察署八十六年偵字第一一六五二號偵
      查卷宗原本三份、八十九年偵字第四四五四號偵查卷宗原
      本乙份、臺灣士林地方法院檢察署八十四年偵字第四０六
      二號第一、二卷宗、八十五年偵字第六五六四號、八十五
      年偵續字第一一一號、九十一年偵字第一一七九五號等偵
      查卷宗原本各乙份（其上貼有紅標籤處）之「戊○○」、
      「丙○○」、「丁○○」簽名字跡依序亦編為乙一、乙二
      、乙三類鑑定資料。
    鑑定結果：甲一類簽名與乙一類簽名之筆劃特徵相同。甲二
    類簽名與乙二類簽名之筆劃特徵相同。甲三類簽名與乙三類
    簽名之筆劃特徵相同。換言之，協議書上上訴人之簽名為真
    正。
  (四)查法務部調查局就原審所檢送鑑定資料，予以分類，採用歸
    納比對、特徵比對之鑑定方法，就簽名之結構佈局、態勢神
    韻及書寫習慣等筆劃特徵，逐一分析比對。發現甲一類簽名
    與乙一類簽名之結構佈局、態勢神韻及書寫習慣（如起筆、
    收筆、連筆、筆序、筆力、筆速）等筆劃特徵，均相同。甲
    二類簽名與乙二類簽名之結構佈局、態勢神韻及書寫習慣（
    如起筆、收筆、連筆、筆序、筆力、筆速）等筆劃特徵，均
    相同。甲三類簽名與乙三類簽名之結構佈局、態勢神韻及書
    寫習慣（如起筆、收筆、連筆、筆序、筆力、筆速）等筆劃
    特徵，均相同。且以「白光放大檢視」及「低角度側光放大
    檢視」比對，發現待鑑簽名經放大檢視，各簽名均書寫順暢
    自然，並無描摹滯澀之跡象。有法務部調查局鑑定通知書、
    鑑定分析表可稽（見原審卷一第147-151頁）。是法務部調
    查局以歸納、比對，並以「白光放大檢視」、「低角度側光
    放大檢視」比對等之科學鑑定方法，鑑定結果，認定協議書
    上之簽名為真正，且無描摹滯澀之偽造跡象，自堪採取，上
    訴人之抗辯，核無可取。
  (五)上訴人於本院提出陳虎生先生鑑定報告，以證明協議書丁○
    ○之簽名非真正云云。據其鑑定報告書略稱：
    1.相關筆劃位置的特徵：
      特徵編號處，編號甲的「翁」字中，將下半部的「羽」
      字第一晝橫豎鉤的豎晝的方向，晝一延長線，則吾人可以
      看到「翁」字上半部的「公」字之第二晝捺晝的起筆位置
      ，及第三、四、五晝所構成的「ㄙ」字部分，均在前所晝
      的延長線的右方，且距離此延長線的距離還算是蠻遠的。
      編號乙、丙、丁、戊、己、庚字跡在特徵編號處，將下
      半部的「羽，字第一晝橫豎鉤的豎畫畫一延長線，可以看
      到「翁」宇上半部的「公」字之第二晝捺晝的起筆位置，
      或與該延長線相交或在該延長線的右方一點點距離的位置
      ，而第三四五晝所構成的「ㄙ」字部分均與前所晝的延長
      線的相交。編號甲字跡與編號乙、丙、丁、戊、己、庚字
      跡，在此特徵的比較上結果不同。
    2.筆劃斜度的特徵：
      特徵編號處，編號甲的「翁」字跡中，上半部「公」字
      的第三、四、五晝所構成的「ㄙ」，字的橫晝部份的斜度
      ，係往右下方向。編號乙、丙、丁、戊、己、庚的「翁」
      字跡中，上半部「公」字的第三、四、五晝所構成的「ㄙ
      」字的橫晝部份的斜度，係往右上方向的。編號甲字跡與
      編號乙、丙、丁、戊、己、庚字跡在此特徵的比較上結果
      不同。
    3.直筆運筆的特徵：
      特徵編號處，編號甲的「翁」字下半部「羽」字的第四
      筆劃橫豎鉤的豎晝部分，從底部豎晝的方向作一延長線，
      可看出豎晝的上半部係突出此延長線的右方一點點。此現
      象說明編號甲的豎晝的運筆係呈直線的。編號乙、丙、丁
      、戊、己、庚的「翁」字下半部「羽」字的第四筆劃橫豎
      鉤的豎晝部分，從底部豎晝的方向作一延長線，可明確看
      出豎晝的上半部係遠突出此延長線的右方。此現象說明編
      號甲的豎晝的運筆係呈曲線的，亦即此直線的運筆係往左
      方突出的。編號甲字跡與編號乙、丙、丁、戊、己、庚字
      跡在此特徵的比較上結果不同。
    4.間隔的特徵：
      特徵編號處，編號甲的「明」字左半部「日」字的第一
      晝豎晝與第二晝橫折豎晝之間沒有斷筆後再起筆的書寫特
      徵。亦即第一晝與第二晝之間係以連筆的方式書寫。編號
      乙、丙、丁、戊、己、庚字跡在特徵編號處「明」字左
      半部「日」字的第一晝豎晝與第二晝橫折豎晝之間非常明
      確的顯示係斷筆後再起筆的書寫特徵。亦即第一晝與第二
      晝之間沒有連筆的情形而是以斷筆後再重新起筆的方式書
      寫。編號甲字跡與編號乙、丙、丁、戊、己、庚字跡在此
      特徵的比較上結果不同。
    5.筆劃運筆斜度的特徵：
      特徵編號處，編號甲的「翁」字下半部「羽」字第五劃
      點捺晝與第六晝上挑在書寫時係以連筆書寫，編號甲的連
      筆筆晝方向係往右下。編號乙、丙、丁、戊、己、庚的「
      翁」字下半部「羽」字第五劃點捺晝與第六晝上挑在書寫
      時亦係以連筆書寫，但編號乙至庚的連筆筆晝方向係往平
      行或往右上方的方向。編號甲字跡與編號乙、丙、丁、戊
      、己、庚字跡在此特徵的比較上結果不同。
    6.筆劃所構成面積大小的特徵：
      特徵編號處，編號甲的「輝」字的左半部「光」字部首
      的前三晝所構成的兩個類似反三角形的面積，其大小為左
      三角形小而右三角形大。編號乙、丙、丁、戊、己、庚的
      字跡在此特徵編號處，「輝」字的左半部「光」字部首
      的前三晝所構成的兩個類似反三角形的面積，其大小為左
      三角形大而右三角形小。與編號甲完全相反。編號甲字跡
      與編號乙、丙、丁、戊、己、庚字跡在此特徵的比較上結
      果不同。
    7.連筆筆劃結尾的特徵：
      特徵編號處，編號甲的「輝」字左半部的「光」字的最
      後一筆劃係往上挑，但書寫到一半的位置即以鈍筆收筆。
      其與右半部的第一筆劃沒有任何連筆的現象。編號乙、丙
      、丁、戊、己、庚的字跡在此特徵編號處，「輝」字左
      半部的「光」字的最後一筆劃係往右上方上挑並與其右半
      邊的部首的第一筆劃相連，或是沒有相連，但收尾處呈現
      牽絲的逐漸變細的情形。編號甲字跡與編號乙、丙、丁、
      戊、己、庚字跡在此特徵的比較上結果不同。
    8.二筆劃夾角頂部形狀的特徵：
      特徵編號處，編號甲的「輝」字右半部的「軍」字最後
      橫晝與前一晝的連筆所構成的夾角頂部呈現弧形狀。編號
      乙、丙、丁、戌、己、庚的字跡在此特徵編號處，「輝
      」字右半部的「軍」字最後橫晝與前一晝的連筆所構成的
      夾角頂鄰呈現尖錐狀。編號甲字跡與編號乙、丙、丁、戊
      、己、庚字跡在此特徵的比較上結果不同。
    9.連筆筆劃所構成外型的特徵：
      特微編號處，編號甲的「輝」字右半部的「軍」字的最
      後橫晝與最後豎晝間的連筆所構成的結構外型係呈現圓弧
      狀。編號乙、丙、丁、戊、己、庚的字跡在此特徵編號
      處，「輝」字右半部的「軍」字的最後橫晝與最後豎晝間
      的連筆所構成的結構外型係呈現三角形狀。編號甲字跡與
      編號乙、丙、丁、戊、己、庚字跡在此特徵的比較上結果
      不同。
    10.結論：經由初步鑑定及精密鑑定的結果得知編號甲字跡與
      編號乙、丙、丁、戊、己、庚字跡有9組的書寫特徵型是
      不同的。
  (六)惟查陳虎生君係以國際木球總會賀詞、我們的奮鬥、房屋租
    賃契約、內湖學園合約等鑑定資料上之簽名，非必然須由本
    人親自簽名，鑑定人並未證明上開資料上上訴人丁○○之簽
    名，是否為本人之簽名，而所謂「81年9月18日協議書」，
    鑑定人並未要求被上訴人提出其原本，則鑑定人以「81年9
    月18日協議書」上簽名之影本，以為鑑定比對之資料，已難
    期鑑定結果之正確。且所謂鑑定，係以相同之資料，以相同
    之科學方法，反覆試驗或比對，得出相同或相異之結果而言
    。若其前提之供為鑑定資料不同，則其鑑定結果，自不足以
    供為證明或推翻另一鑑定結果是否正確。本件陳虎生君係以
    國際木球總會賀詞、我們的奮鬥、房屋租賃契約、內湖學園
    合約等鑑定資料上之簽名，為鑑定資料；與法務部調查局係
    以包括台灣士林地方法院檢察署86年度偵字第11652號被告
    （指上訴人）簽名之偵查筆錄三宗、89年度偵字第4454號被
    告（指上訴人）簽名之偵查筆錄一宗、上訴人之印鑑申請書
    、82年10月13日丁○○承諾書、84年1月20日上訴人戊○○
    、丁○○買賣契約書、前揭檢察署84年度偵字第4062號卷一
    、85年度偵字第6564號、84年度偵字第42號卷二85年度偵續
    111號、91年度偵字第11795號偵查卷五宗及上訴人三人當庭
    各書寫二十次之簽名等資料，及81年9月18日協議書原本為
    鑑定資料不同，是陳虎生君所為鑑定結果，自不能相提並論
    。是上訴人以該鑑定結果，抗辯協議書上簽名之真正，尚無
    可取。
  (七)末查上訴人於84年度偵字第4062號偽造文書案件偵查中，經
    檢察官提示「證十五協議書」，上訴人均自認簽名為真正，
    有該偵查筆錄影本可稽（外放）。嗣後上訴人雖否認該協議
    書，辯稱不是被上訴人所提出之協議書云云，但上訴人就其
    抗辯並未舉證以實其說，自非可取。是被上訴人主張該協議
    書為真正，應堪採信。且被上訴人係本於系爭協議書，為其
    主張之法律關係，與上訴人一再抗辯「學園商業大樓」、「
    仁愛路二樓」等房地，如何分配以及抵償貸款等情無關。
六、系爭協議書既經證明為真正，有如前述，則被上訴人自得本
    於該協議書請求上訴人履行其協議，是次應審酌者，為被上
    訴人請求履行之金額是也。茲分述於次：
  (一)按新修正民事訴訟法第282條之1第1項規定：「當事人因妨
    礙他造使用，故意將證據滅失、隱匿或致礙難使用者，法院
    得審酌情形認他造關於該證據之主張或依該證據應證之事實
    為真實。」其立法理由乃「當事人以不正當手段妨礙他造之
    舉證活動者，例如故意將證據滅失、隱匿或有其他致礙使用
    之情事，顯然違反誠信原則；為防度當事人利用此等不正當
    手段以取得有利之訴訟結果，並顧及當事人間之公平，爰增
    設本條，於第1項規定，當事人有妨礙他造舉證之行為者，
    法院得審酌情形認他造關於該證據之主張或依該證據應證之
    事實為真實；即法院得審酌當事人妨礙他造舉證之態樣、所
    妨礙證據之重要性等情形，依自由心證認他造關於該證據之
    主張或依該證據應證之事實為真實，以示制裁。」又同法第
    343條規定：「法院認應證之事實重要，且舉證人之聲請正
    當者，應以裁定命他造提出文書。」及新修正第345條第1項
    規定：「當事人無正當理由不從提出文書之命者，法院得審
    酌情形認他造關於該文書之主張或依該文書應證之事實為真
    實。」其立法理由乃「構造上證據偏於一方之訴訟，例如文
    書作成過程中僅有該當事人參與，且構成該文書內容之事項
    ，又屬其支配領域下時，舉證人每無法就文書之內容為具體
    、特定之表明，致未能藉以證明應證事項之真偽，為期公平
    ，並促當事人履行法院所命應提出文書之義務，爰修正本條
    並列第一項。即法院得依自由心證認舉證人關於該文書之性
    質、內容及文書成立真正之主張為真實，或認舉證人依該文
    書應證之事實為真實，俾對違反文書提出義務者發揮制裁之
    實效。」
  (二)本件上訴人及訴外人甲○○已於86年7月5日將系爭土地出售
    並聲請辦理所有權移轉登記，並於86年7月8日辦妥登記，有
    移轉登記申請書等資料在卷可稽（原審湖調字卷第53-54 、
    66-81頁）。又兩造間之協議書既屬真正，上訴人業將系爭
    土地出售，依約自應將其共有部分之價金分配四分之一予被
    上訴人。就出售系爭土地之價金，上訴人為出賣人，自應持
    有該買賣契約並知悉其金額，經原審當庭命上訴人及證人即
    系爭土地原共有人甲○○提出買賣契約或陳述價金之金額，
    上訴人均稱買賣金額已經忘記，契約也找不到等語，證人甲
    ○○則證稱買賣當時其在國外，不清楚等語，足見上訴人不
    提供買賣金額並無正當理由。是依前揭新修正民事訴訟法第
    282條之1、第343條、第345條第1項等規定，本院自得審酌
    情形，認被上訴人關於該買賣契約有關價金之主張為真實。
  (三)經查，被上訴人提出系爭土地附近臺北市○○區○○段4 小
    段第122地號及第19地號土地蘇慶旺於86、87年交易之買賣
    契約各一份（原審卷0000-000頁），據以主張上訴人出售
    系爭土地之價金應為前揭二買賣契約單價之平均數即每平方
    公尺142,163.81 83元。惟系爭土地之公告土地現值為74,
    200元，與內湖區○○段○○段122地號土地之公告現值相同
    ，至於內湖區○○段○○段19地號土地之公告現值則高達105
    ,000 元，有土地登記謄本在卷可稽，故以被上訴人提出之
    買賣契約，參酌交易時間及公告現值，應以被上訴人所主張
    臺北市○○區○○段4小段122地號土地之買賣金額每平方公
    尺108,876元（以下均四捨五入），推定為系爭土地之買賣
    金額為適當。系爭土地有58 3.29平方公尺，上訴人三人登
    記應有部分共3/4，總獲取價金金額為47,629,712元（108,
    876x583.29x3/4=47,629,712），扣除土地增值稅1,867,344
    元（移轉登記申請資料中有稅單可稽，622,448x3=1,867,
    344），計為45,762,368元（47,629,712-1,867,344=45,
    762,368），被上訴人應分得其中1/4為11,440,592元（45,
    762,368x1/4=11,440,592），是被上訴人請求上訴人應各給
    付3,813,531元，即非無據。
  (四)上訴人雖辯稱前開買賣契約之價金，包括地上物之補償云云
    ，惟查，被上訴人提出之蘇慶旺兩份買賣契約，在買賣全部
    價款下均以括弧註記包含地上物或其他補償費等，但於契約
    中並未載明系爭土地究竟有何地上物或補償費，應認該部分
    記載僅係買賣契約書之制式條款，尚難單以該文字即認為系
    爭土地上必然存在地上物，或買賣價金含有其他補償費。且
    依據經驗法則，任何土地之買賣，除另有計價約定，自然包
    括地上物，上訴人出賣系爭土地自無例外，是上訴人之抗辯
    ，核無可取。
七、綜上所述，被上訴人主張為可採，上訴人所辯均無可取。從
    而，被上訴人本於履行協議之法律關係，請求上訴人各給付
    3,813,531元， 及自催告之翌日（即上訴人丁○○、戊○○
    於91年7月23日，上訴人丙○○於92年8月15日）起至清償日
    止，依法定利率5%計算之利息，為有理由，應予准許。是則
    原審判命上訴人如數給付，並依兩造之聲請供擔保為准、免
    假執行之宣告，於法並無不合。上訴意旨仍執陳詞指摘原判
    決不當，求予廢棄改判，為無理由，應予駁回。
八、本件事證已臻明確，兩造其餘之陳述及攻擊防禦方法，經審
    酌核與判決結果不生影響，不再一一論述；上訴人聲請就協
    議書再送鑑定，亦核無必要，併予敘明。
據上論結，本件上訴為無理由，依民事訴訟法第449條第1項、第
78條、第85條第1項前段，判決如主文。
中    華    民    國    95    年    6    月    13    日
            民事第八庭      審判長法  官  吳景源
                                  法  官  滕允潔
                                  法  官  連正義
正本係照原本作成。
如不服本判決，應於收受送達後20日內向本院提出上訴書狀，其
未表明上訴理由者，應於提出上訴後20日內向本院補提理由書狀
（均須按他造當事人之人數附繕本）上訴時應提出委任律師或具
有律師資格之人之委任狀；委任有律師資格者，另應附具律師資
格證書及釋明委任人與受任人有民事訴訟法第466條之一第一項
但書或第二項（詳附註）所定關係之釋明文書影本。
中    華    民    國    95    年    6     月    14    日
                                  書記官  張永中
附註：
民事訴訟法第四百六十六條之一（第一項、第二項）：
對於第二審判決上訴，上訴人應委任律師為訴訟代理人。但上訴
人或其他法定代理人具有律師資格者，不在此限。
上訴人之配偶、三親等內之血親、二親等內之姻親，或上訴人為
法人、中央或地方機關時，其所屬專任人員具有律師資格並經法
院認為適當者，亦得為第三審訴訟代理人。


司法院資訊處製作；財團法人民間司法改革基金會備份。
